臺灣彰化地方法院刑事判決　　　　　　　　　　　　　　九十年度易更緝字第一號
　　公　訴　人　臺灣彰化地方法院檢察署檢察官
　　被　　　告　甲○○
右列被告因詐欺案件，經檢察官提起公訴（八十七年度偵字第九二四０號），公訴人
不服本院中華民國八十八年六月二十三日判決（八十八年度易字第七００號），提起
上訴，經臺灣高等法院臺中分院中華民國八十八年十一月四日判決（八十八年度上易
字第二六０五號）撤銷發回，本院判決如左：
    主  文
甲○○無罪。
    理  由
一、公訴意旨略以：被告甲○○係林氏預鑄品國際開發股份有限公司負責人（下稱林
    氏公司），於民國八十三年間，明知林氏公司已無業務，經濟陷於困境，詎被告
    竟基於意圖為自己不法所有之概括犯意，對告訴人乙○○謊稱林氏公司投資某工
    地工程，急需大筆資金週轉，且以其蘆洲另有不動產可供擔保，只要三個月後，
    俟工程完成即可本利清償，致使乙○○誤信其詞，遂於同年九月十三日及十四日
    提領新台幣（下同）三百萬元貸予被告，雙方約定借期三個月，詎被告於借得款
    項後，非但未依約給付利息，且屆期亦拒絕償還借款，屢經催討均置之不理。迄
    八十四年九月間，被告趁乙○○索債甚急之機會，持一紙由嵐喬工程有限公司（
    下稱嵐喬公司）所簽發，以第一商業銀行士林分行為付款人，票號000000
    0、面額一百六十八萬元之支票，並由林氏公司背書後，對乙○○表示係林氏公
    司承包嵐喬公司之工程款定金，欲以此償還積欠乙○○之舊欠三百萬元，惟因該
    工程急需五十萬元之資金，始能順利完工，乙○○為求能取回舊欠，只好再出借
    僅有之現金四十二萬元，並於彰化縣員林鎮○○路萬泰銀行門口交付，詎事後被
    告復以工程尚未施工為由，要求乙○○暫勿提示該紙支票，待乙○○查知工程早
    已施工，遂將支票提示，竟因嵐喬公司退出工程而撤銷付款委託而退票，乙○○
    始知受騙，因認被告涉有刑法三百三十九條第一項之詐欺取財罪嫌等語。
二、按犯罪事實應依證據認定之，無證據不得推定其犯罪事實，刑事訴訟法第一百五
    十四條定有明文。而刑事訴訟法上所謂認定犯罪事實之證據，係指足以認定被告
    確有犯罪行為之積極證據而言，該項證據自須適合於被告犯罪事實之認定，始得
    採為斷罪資料。且認定不利於被告之事實，須依積極證據，苟積極證據不足為不
    利於被告事實之認定時，即應為有利於被告之認定，更不必有何有利之證據。又
    告訴人之告訴，係以使被告受刑事訴追為目的，是其陳述是否與事實相符，仍應
    調查其他證據以資審認。另認定犯罪事實所憑之證據，無論係直接證據或間接證
    據，其為訴訟上之證明，須於通常一般之人均不致有所懷疑，而得確信其為真實
    之程度者，始得據為有罪之認定，倘其證明尚未達到此一程度，而有合理之懷疑
    存在，復無其他調查途徑可尋，法院即應為無罪之判決，最高法院著有二十九年
    上字第三一０五號、三十年上字第八一六號、五十二年臺上字第一三○○號、七
    十六年台上字第四九八六號判例可資參照。
三、公訴人認被告涉有右揭詐欺取財犯嫌，無非係以告訴人乙○○之指訴，證人丙○
    ○之證詞，及嵐喬公司簽發之支票及退票理由單各一紙，為其主要論據。訊據被
    告堅決否認有何詐欺取財犯行，辯稱：伊係從事工程工作，因資金不夠，而陸續
    向告訴人借款，每借一百萬元，先支付三個月利息九萬元，並扣除三萬元之手續
    費，實際每百萬元僅取得八十八萬元，利息付到後來無法支付，本利累積至今約
    積欠三百萬元，另伊向告訴人借款週轉所交付之嵐喬公司所簽發之面額一百六十
    八萬元之支票確係工程定金支票，當時係借得三十萬元，後來該三十萬元亦已清
    償等語。
四、經查：（一）查本件告訴人乙○○於八十三年間所出借予被告之款項部分，因該
    款項部分來源為案外人王松清，故被告曾提供所有權人為許秀華、坐落台北縣蘆
    洲鄉○○段第一０八０地號土地及其上建物設定最高限額二百四十萬元之第二順
    位抵押權予王松清供擔保，此為告訴人所不否認，並有土地登記謄本一份附卷可
    資佐證，是該筆借款既有提供不動產設定抵押權以供擔保，足見該筆借款之借款
    程序尚稱完備，應係經告訴人評估後認為應可獲利而出借，此從告訴人亦自承曾
    收得每月利息九萬元，三個月共二十七萬元之利息即明，至於上開抵押物其後因
    遭法院拍賣所得之金額僅為四百餘萬，尚不足清償第一順位抵押權所擔保之債權
    ，其與債務人借款後之資力變化及所提供擔保之不動產物價波動有關，而屬出借
    人欲獲得高額利息所須事先評估承擔之風險，殊不能於所出借之款項無法按時回
    收本利時，即主觀認定借款人於借款之初即具有詐欺取財之犯意甚明。（二）次
  查本件告訴人乙○○於八十四年間所出借予被告之款項部分，被告亦曾提出發票
    人為嵐喬公司、面額一百六十八萬元之支票一紙交付予告訴人供擔保，而依卷附
    嵐喬公司與林氏公司於八十四年八月十九日就「新竹市立西門國民小學普通教室
    、廁所新建工程」所簽訂之「銷售合約書」所載內容，其中第四條約定之合約總
    價為六百七十二萬元，第五條約定之付款辦法第一項為「本合約簽訂時付定金二
    十五％」，是依該合約所約定之內容，嵐喬公司於簽約時即應支付定金即總價六
    百七十二萬元之二十五％，計一百六十八萬元，此與上開被告所交付告訴人收執
    嵐喬公司所簽發支票之面額完全相符，雖證人丙○○即嵐喬公司負責人到庭證稱
    上開嵐喬公司所簽發之支票，性質上僅係供與被告於八十四年十一月十五日所簽
    發之同面額支票換票用，並非工程定金云云，然此與前揭工程銷售合約書載明之
    內容不符，參以嵐喬公司其後並未取得上開工程施作獲利，其或因為免該簽發之
    支票衍生相關票據責任，所陳自難期必為實言等情，所證尚難遽信。基此，堪信
    該支票之性質應係嵐喬公司依約所支付之工程合約定金無訛，是被告於收得工程
    合約定金支票後，為求變現而再持向告訴人借款，實亦難認被告有何詐欺取財之
    犯行。至於嵐喬公司於事後因無法取得該工程獲利，而撤銷委託付款致上開支票
    退票，要屬嵐喬公司與林氏公司關於上開合約履行生變所衍生之問題，自亦無從
    反推被告於事前即知該支票將因合約生變而無法兌現，至為顯然。（三）又查被
    告辯稱伊所積欠告訴人之款項，於九十一年三月十三日已先行償還五十萬元，並
    於其後每月以匯款方式償還二萬元等語，有其提出之協議書一份及九十一年四月
    至十月之臺灣中小企業銀行匯款人證明聯七紙附卷可據，從其事後仍於其償還能
    力範圍內，積極持續清償積欠告訴人之款項一節以觀，益見其應非故意詐騙告訴
    人所交付之上開款項無誤。
五、綜上所述，公訴人所提出之證據，尚難證明被告已有其起訴書所載之詐欺取財犯
    行，被告前揭所為辯解，尚非無據，此外，復查無其他積極確切之證據足認被告
    確有公訴人所指之犯行，就被告之犯罪事實容有合理之懷疑存在，基於「罪疑唯
    輕」之刑事法原則，應認不能證明其已犯罪，揆諸首揭法條及判例意旨，應諭知
    無罪之判決。
據上論斷，依刑事訴訟法第三百零一條第一項，判決如主文。
本案經檢察官黃淑媛到庭執行職務。
中      華    民      國     九十一     年    十二    月    二十三    日
                                臺灣彰化地方法院刑事第三庭
                                    法      官  李  進  清
右正本證明與原本無異。
如不服本判決，應於判決送達後十日內向本院提出上訴狀( 須附繕本 )。
告訴人或被害人對於判決如有不服具備理由請求檢察官上訴者，其上訴期間之計算係
以檢察官收受判決正本之日期為準。
                                    法院書記官  張  木  松
中      華      民      國     九十一     年    十二    月    二十四    日
